臺灣高等法院臺中分院民事判決　　　　 94年度家上易字第7號
上　訴　人　甲○○
訴訟代理人　楊俊樂律師
被　上訴人　乙○○
上列當事人間請求不當得利事件，上訴人不服台灣台中地方法院
94年度家訴字第36號中華民國94年2月4日第一審判決，提起上訴
，本院於中華民國94年12月20日言詞辯論終結，判決如下：
    主  文
原判決關於駁回後開第二項之訴暨訴訟費用之裁判均廢棄。
被上訴人應再給付上訴人新台幣伍萬捌千元及自民國九十三年十
二月一日起至清償日止按年息百分之五計算之利息。
其餘上訴駁回。
第一、二審訴訟費用由上訴人負擔五分之二，餘由被上訴人負擔
。
    事實及理由
一、本件上訴人起訴主張：兩造於76年11月23日結婚，詎被上訴
    人自90年11月1日起離家出走，棄上訴人於不顧，復拒絕給
    付上訴人生活費用迄今。茲因上訴人自90年10月1日住進台
    中榮民總醫院治療，經醫師診斷為重鬱症及長期創傷壓力疾
    病，並無工作能力。而被上訴人於86年間即經營沖印店，每
    月淨收入約29,000餘元，為其所自承，對於兩造之家庭生活
    費用顯有支付能力，依91年6月26日修正前民法第1026條反
    面解釋及修正後民法第1003條之1，自應於兩造婚姻關係存
    續中支付上訴人生活費用。又被上訴人除有上述沖印店之收
    入外，另有多筆不動產、投資、汽車等財產，反觀上訴人名
    下並無任何財產（其名下台中市第二市場62號攤位僅為租賃
    權並非所有權，且現未出租，並無任何財產價值），被上訴
    人應於兩造婚姻關係存續中支付上訴人生活費用。至被上訴
    人每月應支付上訴人之生活費用，依行政院主計處中部辦公
    室統計之台中市平均每人每月消費支出，90年度平均每人每
    月消費支出之金額為17,319元，91年度平均每人每月消費支
    出之金額為16,159元，以90年度及91年度平均之金額為16,7
    39元，故上訴人每月所得請求之生活費用，應以16,739元計
    算。本件被上訴人自90年11月1日離家後迄今，均未負擔上
    訴人之生活費用，故自90年11月1日起至93年11月30日止，
    共計37個月，上訴人已支出之家庭生活費用為619,343元整
    （計算式：16739×37=619343）。惟上訴人已先行支出此部
    分生活費用，而受有損害，被上訴人因而受有未支出此部分
    生活費之利益，爰依民法第179條規定提起本訴等語。並聲
    明：被上訴人應給付上訴人619,343元及言詞辯論意旨狀送
    達翌日起即自93年12月1日起至清償之日止，按年利率百分
    之五計算之利息，並願供擔保請准宣告假執行。
二、被上訴人則以：兩造現婚姻關係存續中，被上訴人因上訴人
    重鬱症發作時會毆打被上訴人或家人，不得不自90年11月1
    日起偕同子女搬回母親住處，有不能同居之正當理由，自無
    支付上訴人生活費用之義務。又被上訴人名下所有台中市○
    ○街299巷16號2樓之建物及其基地，經上訴人持向銀行之抵
    押貸款，現尚有1,234,000元未為清償，如經拍賣後恐不足
    清償貸款，因此其淨值應為零；至於台中市第二公有市場市
    場攤位157、158、62號，係兩造婚姻關係存續中所租用，上
    訴人自承無任何價值；另被上訴人名下僅剩營業用之車輛，
    其餘並無價值，至沖印店係向訴外人吳毓崇借款，登記名義
    人為上訴人母親，沖印店，每月營業額約60,000餘元，扣除
    進貨成本17,000元、店租9,000元、營業稅、管理費等雜支
    ，每月淨收入為29,000餘元，核與行政院主計處家庭所得與
    可支配所得所統計之86,000餘元，相差甚遠，沖印店之收入
    剛好可以維持子女父母家庭生活開銷，無法支應上訴人龐大
    無節制之生活費用。另被上訴人已承諾上訴人代其清償積欠
    被上訴人弟弟300,000元、會款二十餘萬元等2筆債務，實無
    資力支付上訴人之生活費用等語。並聲明：上訴人之訴駁回
    。
三、本件第一審對於上訴人之請求，判決部分勝訴，部分敗訴，
    上訴人不服，就其敗訴部分上訴，求為廢棄該部分之原判決
    並為如上訴之聲明之判決。被上訴人求為判決駁回上訴。
四、關於兩造主張之事實及其攻擊防禦方法及本院對上開攻擊防
    禦方法之意見及法律上之意見，除酌定被上訴人應給付之金
    額有差距外，其餘與原審判決書所記載者相同，均引用之。
五、兩造在本審提出之新攻擊防禦方法：
 （一）上訴人方面：被上訴人曾應允自92年11月1日起願給付上
       訴人每月12,000元，又被上訴人先前亦答應每月給付上
       訴人7,500元，但被上訴人均未履行。
 （二）被上訴人方面：因上訴人提出之上開案件，是以上訴人
       答應離婚、2個小孩由被上訴人扶養為條件，但上訴人未
       履行上述條件，又被上訴人今經濟拮据，故無法依上開
       條件履行。
六、本院關於前述兩造提出新攻擊防禦方法之意見：
  （一）本件上訴人名下無任何不動產或動產，有原審依職權調
        取之上訴人稅務電子閘門財產所得調件明細表乙份附於
        92年度婚字第1860號卷內可稽，僅有兩造婚後共同購買
        共有之台中市第二公有市場第157號、158號、62號攤位
        租賃權（上訴人雖主張上開攤位係其個人經營所得購買
        ，為被上訴人所否認，被上訴人雖主張前開62號攤位係
        其貸款購買，亦為上訴人所否認，兩造復均未能舉證證
        明，依修正前民法第1017條第2項規定推定為夫妻共有
        財產），而上訴人現因罹有重鬱症而無工作能力，亦為
        被上訴人所不爭執，且上開攤位現未出租他人或經營事
        業，形同無任何收入，而上開攤位之價值，其中第62號
        攤位係以650,000元取得（依被上訴人主張，係以900,
        000元取得，惟為上訴人所否認，且與被上訴人提出之
        攤位讓渡契約附於原審92年度婚字第1860號卷被上訴人
        93年3月25日辯論意旨狀證物十一所載650,000元金額不
        符，應認62號攤位租賃權之財產其價值相當於650,000
        元），至其餘157、158號攤位係以1,600,000元頂讓取
        得租賃權，業經被上訴人陳明在卷，復為上訴人所不爭
        執，應認該2攤位租賃權之財產價值相當於1,600,000元
        ，合計62號攤位相當於2,250,000元，既為兩造共有，
        則應認上訴人有相當於1,125,000元之財產價值。至被
        上訴人部分，除上開攤位租賃權相當於1,125,000元財
        產價值外，另有台中市○○街299巷16號2樓及其基地，
        其價值依公告現值及房屋評定現值為975,650元，加計
        南投縣竹山鎮○○段396地號（權利範圍萬分之一七八
        五）公告現值為28,665元、志翊建設股份有限公司投資
        額2,700,000萬元（被上訴人雖主張係其妹妹以其名義
        登記，惟為上訴人所否認，復未能提出任何證據證明，
        應認上開投資係被上訴人本人投資）（另被上訴人雖另
        有ＮＳ-6392號自小客車1輛，惟該車為1990年份，依財
        政部所頒固定資產耐用年限表，其殘值為零），有被上
        訴人歸戶財產清單乙紙附於原審92年度婚字第1860號卷
        內，扣除前開中美街房地之負債1,232,000元（有合庫
        銀行中興分94年1月19日合金中興放字第0930003528號
        函文乙紙附於原審92年度婚字第1860號卷內）（被上訴
        人雖另主張向訴外人吳毓崇借貸1,000,000元，尚有80
        0,000元未償，並提借據乙紙為證，惟為上訴人所否認
        ，復未提出證據證明，難認有此債務存在；被上訴人又
        主張係允諾代上訴人清償積欠被上訴人弟弟300,000元
        、會款二十餘萬元之債務，為上訴人所否認，復未能舉
        證證明，難認被上訴人有此五十餘萬元債務存在），被
        上訴人約有3,600,000元之積極財產。從而，上訴人與
        被上訴人資產比例約為1：3。而被上訴人自承目前每月
        收入約30,000元，而兩造以30,000元計，依3：1財產比
        率，應為22,500元：7500元，但被上訴人扶養2位子女
        ，則30, 000元再除以4人，平均每人約7500元（兩造及
        2 位子女）但上訴人為成年人，消費較子女為高，則本
        院認上訴人每月應得10,000元為適當。即被上訴人自90
        年11月1日起至93年11月30日止應按負擔上訴人之家庭
        生活費用數額為370,000元（計算式：10000×37=3700
        00），在此範圍內，已由上訴人代墊，被上訴人顯係受
        有利益，致上訴人受有損害，上訴人自得請求被上訴人
        返還此項不當得利之金額。
 （二）綜上所述，上訴人代被上訴人墊付之家庭生活費用數額
       為370,000元。從而，上訴人依不當得利法律關係，請求
       被上訴人返還代墊費用370,000元及自辯論意旨狀送達翌
       日起即自93年12月1日起按法定利率即年息百分之五計算
       之利息為有理由，原審祇准予312,000元，並駁回逾上開
       範圍之請求，自有未合，本院應就駁回部分廢棄改判如
       主文第2項所示（370,000元－312,000元＝58,000元），
       逾上述金額部分之上訴請求為無理由，應予駁回。
七、本件訴訟標的金額未逾1500,000元，因本院判決而告確定，
    故不併予假執行之宣告，附此敘明。
據上論結，並依民事訴訟法第449條第1項、第79條，判決如主文
。
中　　華　　民　　國　　94　　年　　12　　月　　29　　日
    　　　　　　　　　  家事法庭審判長法　官  黃斐君
　　　　　　　　　　　　　　          法　官  陳蘇宗
　　　　　　　　　　　　　　          法　官  黃永祥
以上正本係照原本作成。
不得上訴。
                                      書記官  陳文琴
中　　華　　民　　國　　95　　年　　1 　　月　　2 　　日
                                                      Ｈ
